臺灣臺南地方法院民事判決　　　　　　　 96年度訴字第787號
原　　　告　甲○○
被　　　告　中華聯合半導體設備製造股份有限公司
法定代理人　戊○○
訴訟代理人　丙○○
上列當事人間請求給付票款事件，本院於民國96年8月23日言詞
辯論終結，判決如下：
    主  文
被告應給付原告新臺幣肆佰萬元，及自民國九十六年四月十七日
起至清償日止，按年息百分之六計算之利息。
訴訟費用新臺幣肆萬肆仟壹佰肆拾捌元由被告負擔。
    事 實 及 理 由
一、原告起訴主張：
    (一)原告執有被告簽發如附表所示支票二張，屆期提示無法兌
      現，一再催索，被告均置之理。爰依票據關係，提起本訴
      ，請求被告給付票款。
    (二)本件原告原聲請法院對被告發支付命令，命被告給付系爭
      票款，已據法院核發96年度促字第27672號支付命令，雖
      經被告現任法定代理人於法定期間聲明異議，惟被告前任
      法定代理人乙○○以被告名義另於民國（下同）96年7月4
      日具狀撤回異議，被告法定代理人係96年7月11日始辦理
      變更登記，則乙○○撤回異議時仍為被告法定代理人，已
      生撤回異議之效力。
    (三)被告因積欠第三人王俊安借款債務，第三人王俊安於96年2
      月初至被告公司催討債務，原告時任被告前任董事長乙○○特別助理，經乙○○指示財務部門簽發系爭二紙支票交
      付第三人，嗣系爭支票屆期提示退票，第三人再度催索票
      款，在乙○○承諾十日內給付票款之情況下，由原告在系
      爭二紙支票背書，惟十日後系爭支票仍未獲付款，原告始
      籌款代為清償，取回支票與退票理由單。
    (四)聲明：被告應給付原告400萬元及自96年4月17日起至清償
      　　　日止，按年息百分之六計算之利息。
二、被告抗辯、聲明如下：
    (一)依票據主張權利者，應證明其票據原因關係之存在，其票
    　據請求權方屬正當。依民事訴訟法第277條之規定「當事人
      主張有利於己之事實，就其事實有舉證之責任。」，原告
      既依票據關係請求權利，依前揭民事訴法之規定，自應就
      其取得票據之原因關係負舉證責任。
    (二)被告於96年5月9日董事會已完成改選董事長戊○○，並在
      96年7月11日辦理法定代理人變更登記。被告前任法定代理
      人乙○○在董事長改選後已無權代表被告，其於96年7月4
      日以被告名義撤回支付命令聲明異議狀，不生撤回聲明異
      議之效力。96年6月27日新市簡易庭96年新小調字第142 號
      訴外人建輝玻璃公司與被告調解事件調解時，原告為建輝
      玻璃公司代理人，已知悉被告法定代理人變更之事實，原
      告並非善意第三人，不得爰引被告於96年7月4日尚未辦理
      法定代理人變更登記為由對抗被告。
    (三)系爭支票是被告公司支票，但附表2之支票在發票當日即退
      票，且原告在支票退票後始背書，有違常理。原告未提出
      第三人王俊安收款收據或原告代還款之證明，未能證明取
      得票據原因，被告不負給付票款責任。
    (四)聲明：1.原告之訴駁回。
            2.如受不利判決，願供擔保聲請准宣告免為假執行
              。
三、按債務人對於支付命令於法定期間合法提出異議者，支付命
    令於異議範圍內失其效力，以債權人支付命令之聲請，視為
    起訴或聲請調解，民事訴訟法第519條第1項定有明文。次按
    公司設立登記後，有應登記事項而不登記，或已登記之事項
    有變更登記而不為變更之登記者，不得以其事項對抗第三人
    ，固為公司法第12條所明定。惟公司登記，除設立登記為公
    司之成立要件外，其他登記，皆屬對抗要件（公司法第6條、
    第12條參照），變更董事、監察人，固屬應登記之事項，但
    此事項之有效存在，並不以登記為其要件，最高法院67年台
    上字第760號著有判例可資參照。復依公司法第192條第3項之
    規定，公司與董事之關係，係適用民法關於委任之規定，故
    公司成立後改選董事時，當選之董事只須依照民法第528條規
    定接受公司之委託於就任時起，即生民法委任之效力，至於
    有無依照公司法規定申請董事變更登記，僅生可否對抗第三
    人之效力，從而，公司與董事間之關係，始自當選之董事接
    受公司之委託就任時起，而非以變更登記與否為認定標準至
    明。
    (一)經查，被告原董事長乙○○因辭任董事長職務，被告於96
      年5月9日召開董事會改選戊○○為董事長，並於96年7月11
      日向經濟部申請辦理董事長變更登記，有原告提出被告公
      司董事長變更前後之登記表與被告提出董事會議事錄附卷
      可稽，原告對於前述被告董事長於96年5月9日改選為戊○○之事實業已知悉，為原告所自認。
    (二)次查，原告於96年4月25日就系爭二紙票據，聲請本院對被
      告發支付命令，本院96年5月3日核發96年度促字第27672號
      支付命令，命被告應向原告給付系爭票款及其遲延利息，
      該支付命令於96年5月16日送達被告時，被告法定代理人已
      因董事長改選變更為戊○○，戊○○以被告董事長名義於
      96 年5月25日聲請異議，未逾聲明異議之法定期間，揆之
      前開董事與公司間適用民法委任規定之判例說明與民事訴
      訟法第519條之規定，被告以新任董事長名義對支付命令所
      命給付聲明異議，已使上開支付命令失其效力。
    (三)被告前任董事長乙○○雖以被告法定代理人名義於96年7月
      4日具狀撤回異議，惟乙○○於96年5月9日董事會改選後，
      已非被告董事長，無代表被告之權限，並不生撤回聲明異
      議之效力。縱96年7月4日被告因尚未辦理董事長變更登記
      ，其登記事項表之董事長仍為乙○○，惟被告改選董事長
      為戊○○之事實，既為原告所明知，則被告以此項改選事
      實對抗原告，抗辯前任董事長乙○○以被告名義具狀撤回
      異議，並不生撤回異議之效力，即屬於法有據。
    (四)從而，本院96年度促字第27672號支付命令因被告於法定期
      間聲明異議已失其效力，本件請求給付票款事件非屬民事
      訴訟法第403條第1項所列強制調解事件，依民事訴訟法第
      519條第1項之規定，應以原告支付命令之聲請視為起訴，
      合先說明。
四、原告主張系爭支票為原告前任董事長任職期間所簽發之支票
    ，為被告所不爭執，惟原告本於票據關係請求被告給付票款
    ，則為被告否認，並抗辯原告就取得票據之原因關係舉證不
    足，且係期後背書等語。
    (一)證人即被告前任財務經理丁○○於96年8月23日審理時證述
      ：「這兩張支票是同時寫的，因為被告公司積欠第三人王
      俊安550萬元，公司原先開給王俊安的支票三張分別在96年
      1 月30日、96年1月31日及96年2月2日都跳票，總金額是
      550 萬元，2月初王俊安來公司協商，透過第三人綽號寶哥
      的男子居中斡旋，公司方面是由我與原告出面與他們協商
      ，協商的結果分別開出96年3月2日、96年4月2日及96年5月
      2日三張支票，面額分別為200萬元、200萬元及150萬元交
      給寶哥轉給王俊安，王俊安就持票離去，法庭上原告提出
      的這兩張支票就是其中的兩張。」、「當時被告負責人為
      乙○○」、「在寫系爭支票時，我已詢問過蘇董事長，支
      票大小章分別由另兩位職員保管，他們在蓋章之前也都有
      分別詢問過蘇董事長，要經過董事長同意，支票才能出去
      。」等語，對照證人乙○○於同日證述：「公司向王俊安
      借錢550萬元，曾經開過公司支票給王俊安，退票之後，就
      協商分期付款，96年3月2日還200萬元，96年4月2日還200
      萬元，96年5月2日還150萬元，這是我與王俊安協商的結果
      ，我也有指示財務經理丁○○簽發三張支票給王俊安，系
      爭的支票就是其中的兩張。」等語，核與原告主張被告簽
      發系爭支票之原因相符，原告此部分主張自堪信為真實。
    (二)原告主張第三人王俊安於所持上開被告所簽發之三紙支票
      退票後，向原告催索票款，經原告在其中二紙支票即系爭
      二紙支票背書後，支票仍未獲付款，原告嗣籌款清償票據
      債務後，自第三人王俊安取回系爭二紙支票等語，已據原
      告提出支票與退票理由單原本二紙為證，該二紙支票上確
      均有原告之背書，業經本院於言詞辯論時核對並提示被告
      閱覽無訛後，以影本附卷。則原告主張其向第三人王俊安
      清償票據，自王俊安受讓系爭票據權利，自堪信為真實。
      被告雖抗辯原告未舉證證明其清償票款之事實，然原告既
      曾在支票背書，如未清償票款，何能自第三人取得支票？
      是原告提出系爭支票正本，已足為其主張清償票款之證明
      ，被告此部分抗辯，尚非可採。
    (三)至被告抗辯附表2支票在發票日當日即退票，有違常理一節
      ，惟查，支票為流通證券，為代替現金之付款工具。支票
      限於見票即付，支票在票載發票日前，執票人不得為付款
      之提示，已為票據法第128條第1項前段、第2項所明定，是
      支票上之發票日未必即為發票人實際簽發票據之日期，此
      乃支票為流通證券之當然結果，系爭二紙支票係被告於96
      年2月初所簽發，已據證人丁○○、乙○○證述在卷，則執
      票人於附表2票載發票日為付款提示，並未違反常理，附此
      說明。
五、按作成拒絕付款證書後，或作成拒絕付款證書期限經過後所
    為之背書，謂為期限後背書，依票據法第41條規定，祇發生
    債務人得以對抗背書人之事由，轉而對抗被背書人之問題，
    非謂被背書人因此不得享有票據上權利。次按票據法第41條
    第1項規定，到期日後之背書，固僅有通常債權轉讓之效力，
    但此乃僅就背書責任而言，於支票發票人應依同法第126條規
    定，照支票文義擔保支票之支付責任，並無影響，此種到期
    日後之背書，僅生債務人得以對抗背書人之事由轉而對抗被
    背書人之問題，非謂被背書人因此即不得享有票據上之權利
    （最高法院52年台上字第949號判例、70年度台上字第3381
    號裁判要旨參照）。上開票據法第41條第1項期限後背書之效
    力，依同法第144條於支票準用之。又票據行為，為不要因行
    為，執票人不負證明關於給付之原因之責任，如票據債務人
    主張執票人取得票據出於惡意或詐欺時，應由該債務人負舉
    證之責，亦經最高法院64年台上字第1540號著有判例可資參
    照。本件原告不惟已證明被告簽發系爭支票之原因，對於原
    告於退票後對執票人王俊安背書負責，嗣後向王俊安清償票
    款取得系爭支票，亦據提出支票與退票理由單原本為證。則
    原告縱係在第三人王俊安屆期提示退票後，始自王俊安受讓
    支票，依前揭法律規定與最高法院裁判意旨，原告非不得對
    為發票人之被告請求給付票款。又原告既係清償票款後，始
    自執票人受讓支票，自非屬惡意或無償取得支票，被告未舉
    證證明原告係惡意或無償取得支票，或有何得以對抗原告前
    手之事由對抗原告，則其空言抗辯，拒絕負票據債務，尚無
    可採。
六、再按票據為無因證券，在票據上簽名者，依票上所載文義負
    責；執票人應照支票文義擔保支票之支付；執票人向支票債
    務人行使追索權時，得求自為付款提示日起之利息，如無約
    定利率者，依年利六釐計算；票據法第5條第1項、第126條、
    第133條定有明文。從而，原告提出如附表所示二紙支票原
    本，本於票據關係，請求被告給付票款400萬元及自提示退
    票日即96年4月17日起至清償日止，按年息百分之六計算之
    利息，即屬於法有據，為有理由，應予准許。
七、末按訴訟費用，由敗訴之當事人負擔。法院為終局判決時，
    應依職權為訴訟費用之裁判。民事訴訟法第78條、第87條第
    1項定有明文。本件訴訟費用額確定為44,148元（第一審裁
    判費40,600元＋證人日旅費3,548元＝44,148元），原告既獲
    勝訴判決，上開訴訟費用應由被告負擔。
八、本件非屬民事訴訟法第427條第2項訴訟適用簡易程序所為被
    告敗訴之判決，原告未依民事訴訟法第390條聲請宣告假執
    行，被告陳明如受不利判決，願供擔保聲請宣告免為假執行
    ，核無必要，併此說明。
九、據上論結，本件原告之訴為有理由，依民事訴訟法第78條，
    判決如主文。
中　　華　　民　　國　　96　　年　　8 　　月　　30　　日
                  民事第一庭    法　官　林逸梅
以上正本證明與原本無異。
如對本判決上訴，須於判決送達後20日內向本院提出上訴狀。
中　　華　　民　　國　　96　　年　　8 　　月　　30　　日
                                書記官　楊建新
┌────────────────────────────────────────────────┐
│附表（96年度訴字第787號）                                                                       │
├──┬─────┬───┬─────────┬────────┬──────┬─────┬───┤
│編號│支票號碼　│發票日│發　　票　　人　　│付　款　人　　　│　面　額　　│提示退票日│背書人│
├──┼─────┼───┼─────────┼────────┼──────┼─────┼───┤
│　  │          │      │中華聯合半導體設備│合作金庫商業銀行│            │          │      │
│１  │IX0000000 │96.3.2│製造股份有限公司  │東竹北分行      │2,000,000元 │96.4.17   │甲○○│
│    │          │      │法定代理人：乙○○│                │            │          │      │
├──┼─────┼───┼─────────┼────────┼──────┼─────┼───┤
│    │          │      │                  │                │            │          │      │
│２  │IX0000000 │96.4.2│    同　　　上    │  　同　　上    │2,000,000元 │96.4.2    │甲○○│
│    │          │      │                  │                │            │          │      │
└──┴─────┴───┴─────────┴────────┴──────┴─────┴───┘
